福建金門地方法院民事判決　九十一年度訴字第六號
　　原　　　告　邱華山
　　　　　　　　　　　　送達代.
　　　　　　　　吳惠蘭
　　　　　　　　　　　　現
右當事人間分割共有物事件，本院判決如左：
    主  文
兩造共有坐落金門縣金城鎮城段第一六五二號，面積壹佰肆拾陸平方公尺土地，及該
土地上如附圖所示，門牌號碼金門縣金城鎮○○路四十五巷六弄十號，面積壹佰貳拾
伍點零貳平方公尺房屋准予變賣，所得價金，按原告應有部分比例各三分之一，被告
應有部分三分之一比例分配之。
被告應給付邱華山新台幣拾伍萬元，及自民國六十七年八月一日起至清償日止，按年
息百分之五計算之利息。
訴訟費用由被告負擔。
　　事實及理由
一、程序事項：被告於言詞辯論期日不到場，本院依民事訴訟法第三百八十五條規定
    ，依聲請由其一造辯論而為判決。
二、原告主張
（一）坐落金門縣金城鎮城段第一六五二地號，面積一百四十六平方公尺土地，及其
      上門牌號碼為金門現金城鎮○○路四五巷六弄十號之未保存登記之房屋一棟，
　　　均為原告邱華山及被告二人於民國六十七年間，共同出資購買及興建，土地登
      記為其母親吳橄所有，依國人習慣，房屋也推認為吳橄所有。參照民法第一千
      一百四十七條，及第一千一百五十一條規定，吳橄過世後，遺產應由兩造共同
      繼承，且為公同共有，應繼分各為三分之一，由於兩造無法協議分割，本案房
      屋又無不能分割之情形，未使土地得以充分利用，因此聲明請求判決就兩造所
      共有之本案土地及房屋准予分割。其次，本案土地只有一百四十六平方公尺，
      分割後面積僅剩四十八點六七平方公尺，無法充分利用土地；且其上房屋也只
      有一棟，更無法就建築物為原物分割，因此聲明請求准予變賣，並將所得價金
      按兩造應有部分各三分之一比例分配。
（二）因可歸責於債務人之事由，致給付不能者，債權人得請求賠償損害。債權人於
      有第二百二十六條之情形時，得解除其契約。契約解除時，當事人雙方回復原
      狀之義務，除法律另有規定或契約另有訂定外，依左列之規定：一、由他方所
      受領之給付物，應返還之。二、受領之給付為金錢者，應附加自受領時起之利
      息償還之。三、受領之給付為勞務或為物之使用者，應照受領時之價額，以金
      錢償還之。四、受領之給付物生有孳息者，應返還之。五、就返還之物，已支
      出必要或有益之費用，得於他方受返還時所得利益之限度內，請求其返還。六
      、應返還之物有毀損、滅失或因其他事由，致不能返還者，應償還其價額，民
      法第二百二十六條、第二百五十六條及第二百五十九條定有明文。原告邱華山
      及被告二人於民國六十七年間，共同出資購買興建本案房屋及土地，為避免因
      繼承而產生無法分割的情形，二人達成協議，由邱華山以新台幣十五萬元，向
      被告購買其對本案房地的權利。如今，被告不願履行協議，導致本案房地仍然
      必須變價分割，因此聲明請求被告返還其已受領的價金十五萬元，及自六十七
      年八月一日起之利息，並提出土地登記謄本、房屋稅單、被告親筆書信等為證
      。
三、被告於言詞辯論期日不到場，也未提出任何書狀爭執，依民事訴訟法第二百八十
    條第三項準用第一項規定，對於原告所主張的事實，視同自認。
四、本院判斷
（一）分割共有物部分
　１、民法第一千一百五十一條及第八百二十九條固然規定，繼承人有數人時，在分
      割遺產前，各繼承人對於遺產全部為公同共有，而公同關係存續中，各公同共
      有人，不得請求分割其公同共有物；但依同法第一千一百六十四條本文，繼承
      人得隨時請求分割遺產。分割共有物為分割遺產之方法，繼承人得依民法第八
      百三十條第二項準用八百二十四條共有物分割方法的規定，依共有人之協議，
      或聲請法院為分割。本案土地為兩造三人於八十九年四月二十一日共同繼承，
      並於九十年二月一日辦理繼承登記，有土地登記謄本、繼承系統表、手抄戶籍
      謄本各一份可證，參照前述條文，原告得向法院聲請分割共有物。
  ２、分割之方法，不能協議決定者，法院得因任何共有人之聲請，命為左列之分配
      ：（一）以原物分配於各共有人。（二）變賣共有物，以價金分配於各共有人
      ，民法第八百二十四條第二項定有明文。對於共有物分割之方法，雖可由法院
      自由裁量，但仍應斟酌各共有人之意願、共有物之性質、經濟效用及全體共有
      人之利益等情形，為適當公平之分割。本院斟酌本案土地面積一百四十六平方
      公尺，倘依各共有人應有部分三分之一的比例分配，各部分僅四十八點六七平
      方公尺，土地顯然過度細分，不符經濟效益；而其上房屋只有一棟，也無法就
      建築物為原物分割，及共有人意願等情形，認為本案土地及房屋以變賣的分配
      分式為適當，所得價金則應按兩造應繼分各三分之一比例分配。
（二）返還價金部分
  １、繼承人自繼承開始時，承受被繼承人財產上之一切權利義務，民法第一千一百
      四十九條定有明文，因此，繼承人在繼承開始前對被繼承人財產上之權利，有
      因繼承開始而取得之期待權（最高法院二十二年上字第七九九號判例）。所謂
      期待權是指，債權人因具備取得某種權利的部分要件，而受法律保護的期待地
      位，基於經濟和社會的觀點，有使這種地位成為交易客體必要，以保護債權人
      條件成就前的法律地位，繼承權人對取得繼承財產的期待權即為典型的例子；
      隨著債權人取得權利的要件逐漸完備，期待權將發展成為既得權。本案房地由
      邱華山與被告共同出資購買及興建，原應依照出資比例共有，雙方既然合意將
      土地登記為吳橄所有，並興建房屋供其居住，其真意應是贈與。原告邱華山雖
      主張曾與被告協議，為避免本案房地日後因無法分割而必須變賣，以十五萬元
      向被告購買其對本案房地的權利，但雙方既然認為房屋為吳橄所有，被告對於
      本案房地並無既存權利存在，則讓與的標的自然不是房地所有權本身，而是繼
      承本案房地的期待權；被告自繼承開始時，對本案房地的期待權已經成為既得
      權，相當於條件成就，負有使邱華山取得被告所繼承的房地權利的義務。
  ２、民法上所謂給付不能，是指依社會觀念，債務人已經無法再提出給付而言。由
      前項說明可知，兩造辦理繼承登記後，被告即取得本案房地三分之一應有部分
      ，負有使邱華山取得該部分權利的義務，沒有無法提出給付的情形，並非給付
      不能。
  ３、給付無確定期限者，債務人於債權人得請求給付時，經其催告而未為給付，自
      受催告時起，負遲延責任（民法第二百二十九條第二項）。契約當事人之一方
      遲延給付者，他方當事人得定相當期限催告其履行，如於期限內不履行時，得
      解除其契約（民法第二百五十四條）。依契約之性質或當事人之意思表示，非
      於一定時期給付不能達契約之目的，而契約當事人之一方不按時給付者，他方
      當事人得不為前條之催告，解除其契約（第二百五十五條）。原告邱華山於繼
      承開始後，已得請求被告移轉其對本案房地應有部分三分之一，被告既拒絕給
      付，應自受請求時負遲延責任：而依雙方協議之性質，倘若被告未於本案房地
      變價分割前給付，不能達契約之目的，原告自得以起訴狀繕本為解除契約之意
      思表示，並於送達隔日起生效。
五、結論：(1)本案土地得依民法第八百二十四條第二項第二款之分割方法，分配變賣
    之價金於兩造。(2)原告邱華山依民法第二百五十九條第二款規定，請求被告返還
    其已受領的十五萬元，及自受領時起之利息為有理由，應該准許。
六、訴訟費用負擔依據：民事訴訟法第七十八條。
中　　　華　　　民　　　國　　九十一　　年　　　四　　　月　　　九　　　日
~B法      官　邱蓮華
如對本判決上訴，須於判決送達後廿日內向本院提出上訴狀
右為正本係照原本作成
中　　　華　　　民　　　國　　九十一　　年　　　四　　　月　　　九　　　日
~B法院書記官　許永溪
